最高法院刑事判決                              八十八年度台上字第二九四六號
    上   訴   人  台灣高等法院檢察署檢察官
    上訴人即被告  戊○○
    選任辯 護 人  黃銘照律師
                  陳美智律師
    上訴人即被告  丁○○
                  乙○○
    被        告  丙○○
                  己○○
                  甲○○
右上訴人等因被告等傷害人之身體因而致人於死案件，不服台灣高等法院中華民國八
十八年二月二十三日第二審更審判決（八十七年度上重更(一)字第八八號，起訴案號：
台灣台北地方法院檢察署八十六年度偵字第一一九○四號），提起上訴，本院判決如
左：
    主  文
原判決關於丁○○、乙○○、戊○○及丙○○部分均撤銷，發回台灣高等法院。
其他上訴駁回。
    理  由
一撤銷發回（丁○○、乙○○、戊○○、丙○○）部分
本件原判決認定上訴人即被告丁○○於民國八十六年四月二十一日下午十一時許，與
上訴人即被告戊○○及潘瑞芬、甲○○、丙○○、己○○等人在台北市○○○路「錢
櫃ＫＴＶ」三店唱歌喝酒，席間並曾電邀上訴人即被告乙○○參與。嗣至翌（二十二
）日凌晨一時三十分許，潘瑞芬接獲陳弘文電話，告以其已在台北市○○○路○段五
十五巷四號八樓之一潘女住處樓下相候，囑潘女返回。潘瑞芬遂於凌晨二時許搭車返
家與陳弘文見面，同日凌晨二時四十分許，丁○○因見潘瑞芬尚未返回「錢櫃ＫＴＶ
」店，乃二次以丙○○之行動電話與潘瑞芬聯絡，第二次通話時因陳弘文手握潘女左
手腕欲取走行動電話，潘女脫口說出「會痛」並傳出哭泣之聲音。丁○○聞之誤以潘
瑞芬遭陳弘文毆打，乃與丙○○駕車前往潘瑞芬住於台北市○○○路租住處樓下之停
車場。因戊○○於ＫＴＶ內未見丁○○二人，遂分別於三時一分四十九秒、三時十三
分十八秒以第000000000號行動電話電丙○○之第0000000000號
行動電話查詢之，丁○○於電話中基於共同傷害之犯意聯絡，告以到潘女住處會合見
人就打等語，戊○○基於幫助朋友打架，傷害人身體之意思同意前往。掛斷電話後，
向在場友人稱：丁○○有事要我們去，未說明原委，而邀不知情之甲○○、己○○同
往（各自開車），三人甫出該ＫＴＶ店門口，適因應丁○○之邀請前來唱歌之乙○○
偕同成年友人綽號「馬蘭」、「黑皮」（真實姓名、住址不詳）者到達，戊○○轉告
上情，而乙○○知悉潘女住處，乃與「馬蘭」、「黑皮」亦均基於助友打架之共同傷
害犯意，與戊○○等分別駕車前往台北市○○○路○段五十五巷潘女租住處停車場與
丁○○會合。先由戊○○取出隨車帶之木製棒球棒一支，明知丁○○持有球棒後，
將用以毆擊對方，仍基於幫助之犯意交與丁○○，由丁○○、乙○○、「馬蘭」輪流
持該球棒敲砸陳弘文ＦＥ－二七二七號自小客車，損壞其車身、車窗、車燈等處（陳
、胡、楊毀損部分，均已判刑確定）。潘瑞芬聞聲下樓勸阻不成，為免丁○○與陳弘
文發生更大衝突，乃往中山北路方向走去，丁○○尾隨其後，時陳弘文亦下樓，見己
車被毀，甚為氣憤，乃持公寓樓梯間之滅火器一只，擊破丁○○汽車之擋風玻璃與前
座玻璃，在旁之乙○○、「馬蘭」、「黑皮」見狀，一擁而上，或持前開球棒，或以
拳圍毆踢打陳弘文，「馬蘭」並奪下其手中之滅火器，擊打陳弘文胸部，陳弘文被
圍毆不支倒地，丁○○尾隨潘瑞芬數十公尺後因潘女拒其同行，乃返回現場，見己車
被毀，陳弘文並已被毆倒在地，仍不甘休，基於原具之傷害犯意，上前跨越陳弘文身
體，以手拉其衣領，揮拳毆打其頭部，旋見陳某昏迷，始行罷手。其間戊○○、丙○
○、己○○、甲○○四人或在現場附近，或在巷口，均未參與毆打行為，且戊○○、
甲○○二人於「馬蘭」欲再以滅火器擊打陳弘文時覺得不當而上前勸阻，戊○○並拿
回球棒，以防傷害之加劇。迨陳弘文被丁○○拳擊頭部而倒地不起後，丁○○等人即
各自駕車離去。惟陳弘文被圍毆拳擊，致其右外肘部擦挫傷二處：三‧五×一‧○公
分及一‧五×一‧○公分；右腋下胸部一三×七公分皮下溢血；左第七、九肋骨骨折
；右額部小挫傷四處、臚內（珠網膜下腔、腦室）出血休克，經送醫急救，一直昏迷
不省人事，已呈腦死狀態，延至八十六年四月三十日上午七時四十分不治死亡等情，
因而撤銷第一審關於上訴人即被告丁○○、乙○○、戊○○等關於此部分之判決，改
判論處丁○○、乙○○共同傷害人之身體，因而致人於死；論處戊○○幫助傷害人之
身體，因而致人於死罪刑。並以公訴意旨略稱：被告丙○○於前揭時地，陪同丁○○
駕車至台北市○○○路潘瑞芬租住處樓下停車場，嗣甲○○、己○○、戊○○、乙○
○、「馬蘭」、「黑皮」等人亦應丁○○之電召抵達後，丙○○與丁○○等七人竟起
殺機，群毆陳弘文致死，因認被告丙○○涉犯共同殺人罪嫌，惟經審理結果，被告丙
○○之犯罪不足證明，乃撤銷第一審關於被告丙○○部分之判決，改判諭知丙○○無
罪，固均非無見。
惟查：(一)原判決事實欄記載：丁○○因對情敵陳弘文不滿，於電話中基於共同傷害之
犯意聯絡，請戊○○到潘女住處會合，見人就打，戊○○基於幫助朋友打架，傷害人
身體之意思同意前往，掛斷電話後向在場友人稱：丁○○有事要我們去，未說明原委
，而邀不知情之甲○○、己○○同往，三人甫出該ＫＴＶ店門口，適應丁○○之邀請
前來唱歌之乙○○偕同成年友人綽號「馬蘭」、「黑皮」者到達，戊○○轉告「上情
」等情，其所謂之「上情」究何所指，係指戊○○將丁○○囑咐之「見人就打」轉告
乙○○等﹖抑「未說明原委」而僅告知「丁○○有事要我們去」﹖事實尚欠明瞭。另
原判決認定「戊○○、甲○○二人於『馬蘭』欲再以滅火器擊打陳弘文時覺得不當而
上前勸阻，戊○○並拿回球棒，以防傷害之加劇。」等情（原判決第五頁最後一行至
第六頁第二行）。但理由欄又說明「丁○○等人雖出手較重，但應僅意在傷害，而無
奪其（陳弘文）生命之意思，『否則何不以球棒、滅火器對於躺在地上，並無反抗力
之被害人陳弘文要害頭部猛砸』﹖……」云云（原判決第十三頁最後一行至第十四頁
第二行），事實、理由亦有矛盾。(二)刑法上之幫助犯，乃以幫助他人犯罪之意思，參
與實施者又為犯罪構成要件以外之行為，且二者兼具始可，故如以自己犯罪之意思，
參與犯罪構成要件以外之行為，或以幫助他人犯罪之意思，參與犯罪構成要件之行為
者，均為共同正犯，而非幫助犯。依原判決認定之事實，戊○○於接獲丁○○囑以到
潘女住處會合，「見人就打」之電話後，即基於傷害人身體之意思同意前往等情。再
據其供稱：「因為我想丁○○不知出何事，要與何人，多少人打架，所以我一下車即
自我的車子後行李箱內拿出一支球棒……」、「我在ＫＴＶ接到丁○○電話，要我到
現場，他並且說見到人就打，……到達現場（我）就把球棒拿出來，我以為對方人很
多，……」等語（偵查卷第二十頁、一審卷(一)第七十六頁），如均無訛，則其既基於
為自己犯罪之傷害犯意，並提供兇器，爾後丁○○等人果持該兇器即球棒毆擊陳弘文
，其所為究僅應成立幫助犯，或已為共同正犯之範疇，亦非全無斟酌之餘地。(三)丙○
○於警訊時固供稱：「……隨後丁○○加入圍毆陳弘文，自地上拉起陳弘文以拳頭毆
打陳弘文的頭、臉部位，並抓著陳弘文頭部重擊地面。」云云，但旋又稱：「上述有
關丁○○毆打陳弘文的情形是事後聽戊○○、甲○○二人講的。」（見偵查卷第二十
三頁反面，另參一審卷(一)第一○六頁、第一三九頁反面，原審更(一)卷第一八五頁反面
、第一八六頁）。如果屬實，則其所為上開證言，無非依據傳聞，原審採為判決基礎
（原判決第十一頁第四、五行），於證據法則亦難謂無違。(四)據丙○○供稱：「戊○
○打電話給我，問我在那裡，當時我對台北不熟，就把電話交給丁○○，陳說到潘女
處見人就打。」（一審卷(二)第七十八頁）；丁○○供稱：「……（電話中覺得潘瑞芬
講話不正常，可能有狀況，我告知馬上過去），隨即我偕丙○○由我駕車，因我路不
熟，丙○○帶路至潘瑞芬住處……。」（偵查卷第七頁）；戊○○供稱：「（除丁○
○外，還有）丙○○（用過球棒），……球棒我拿下車，不知他（丙○○）怎麼傳，
因我下車，我手上傳過去是丙○○。」（原審更(一)卷第九十九頁）等語，倘屬不虛，
則丙○○於與丁○○駕車至潘瑞芬住處途中，既已知悉丁○○糾集人員，欲毆打傷害
陳弘文，竟仍帶路將丁○○帶至潘瑞芬住處，於戊○○取出球棒時，又將之傳遞與丁
○○，能否謂其與丁○○等人並無傷害犯意之合致，而不成立犯罪，亦非全無可疑，
實情究何﹖原審未深入詳予查明，細心勾稽，遽行判決，自不足以昭折服，此部分檢
察官及丁○○、乙○○、戊○○上訴意旨指摘原判決違法，非無理由，認仍應發回更
審，期臻翔適。
二上訴駁回（己○○、甲○○）部分
按刑事訴訟法第三百七十七條規定，上訴於第三審法院，非以判決違背法令為理由，
不得為之。是提起第三審上訴，應以原判決違背法令為理由，係屬法定要件。如果上
訴理由狀並未依據卷內訴訟資料，具體指摘原判決不適用何種法則或如何適用不當，
或所指摘原判決違法情事，顯與法律規定得為第三審上訴理由之違法情形，不相適合
時，均應認其上訴為違背法律上之程式，予以駁回。本件檢察官上訴意旨略稱：據戊
○○供稱：丁○○打電話說「看到人就打」，伊即告知甲○○、己○○共同前往。則
甲○○、己○○至現場前既已知悉潘瑞芬被打，丁○○先趕往處理，仍隨戊○○前往
，渠等間應有將以暴力相向之認識，而有犯意之聯絡。原審未詳予查明，率予林、蘇
二人無罪之諭知，於法有違云云。
惟查原判決以公訴意旨略稱：被告甲○○、己○○於丁○○駕車前往潘瑞芬住處樓下
停車場後，亦應丁○○之電召，隨同戊○○前往支援，到場後又與丁○○等人基於犯
意之聯絡，共同圍毆陳弘文，致陳弘文休克死亡，因認被告二人涉犯殺人罪嫌等情，
原審綜核全案卷證資料，認定及說明被告甲○○、己○○並未參與毆打陳弘文，己○
○係站於距離毆現場二、三十公尺處，甲○○則於「馬蘭」欲以滅火器擊打陳弘文
時，曾上前攔阻。至其二人雖隨同戊○○到場，但均不知楊與丁○○如何聯絡，戊○
○亦僅告以「丁○○有事叫我們去」，並未說「見人就打」，而按朋友與他人發生糾
紛衝突，電話相召，應召而前往之人，或為助友施暴，或為排難解紛，或為觀察關切
，心態萬殊，難作定論。本件查無證據足以證明被告二人之前往現場，意在毆打傷害
對方，自難僅因渠等之在場，率認與丁○○等間有犯意之聯絡，乃認被告二人之犯罪
不足證明，予以無罪之諭知，已詳細說明其理由，所為論斷，亦均有卷內資料可資覆
按，從形式上觀察，並無違背法令之情形。而依卷內資料，戊○○於警訊時係供稱：
「……丁○○打行動電話給我說『你馬上過來』，我問他是什麼事情﹖他告訴我說『
看到人就打』……隨後我告訴在一起的甲○○及己○○二人說丁○○不知出了何事要
我們趕過去……。」（偵查卷第十九頁），於第一審亦稱：「我只是說丁○○那邊可
能有事，沒告知去幹什麼。」（一審卷(一)第八十頁）等語，依其上開供述，其於接獲
丁○○電話後，僅告知被告二人「丁○○那邊有事，要我們趕過去」，並未告以「見
到人就打」，上訴意旨此部分所指，與卷內資料不相符合。而被告二人於獲知「丁○
○那邊有事」後，雖仍偕同戊○○前往現場，但「朋友與人發生糾紛，電話相召，應
召前往之人，或為助友施暴，或為排難解紛，或為觀察關切，不一而足。」，被告二
人既未參與毆打傷害陳弘文之實施，又無其他證據足資證明，自難僅因渠等之曾應召
到場，即認二人與丁○○等人間關於傷害陳弘文部分，有犯意之聯絡，原判決並已詳
加說明。上訴意旨對原審之上開論斷，究係違背如何之經驗法則或論理法則，既未依
據卷內資料為具體之指摘，徒以被告二人既已知悉潘瑞芬被打，丁○○趕往處理，竟
又應丁○○之電召，隨同戊○○趕往現場，指渠二人與丁○○等人間有犯意之聯絡云
云，係以自己之說詞，對原審採證認事之職權行使，漫指為違背法令，依首開說明，
自非適法之第三審上訴理由，其此部分之上訴違背法律上之程式，應予駁回。
據上論結，應依刑事訴訟法第三百九十七條、第四百零一條、第三百九十五條前段，
分別判決如主文。
中      華      民      國    八十八    年      六      月      九      日
                              最高法院刑事第二庭
                                  審判長法官  莊  來  成
                                        法官  呂  潮  澤
                                        法官  謝  俊  雄
                                        法官  白  文  漳
                                        法官  蘇  振  堂
      右正本證明與原本無異
                                              書  記  官
中      華      民      國    八十八    年      六      月     十四     日
